【裁判字號】    92,上訴,1227
【裁判日期】    920815
【裁判案由】    違反護照條例等
【裁判全文】
臺灣高等法院高雄分院刑事判決                九十二年度上訴字第一二二七號
    上  訴  人
    即  被  告  乙○○
    選任辯護人  吳麗珠律師
                陳炳彰律師
                鄭國安律師
    上  訴  人
    即  被  告  甲○○
右上訴人因違反
華民國九十二年五月二十一日第一審判決（起訴案號：臺灣澎湖地方法院檢察署九十
一年度偵字第三三七號），提起上訴，本院判決如左：
      主  文
原判決撤銷。
乙○○、甲○○共同行使變造國民身分證以供申請護照，足以生損害於公眾；乙○○
處有期徒刑伍月；甲○○處有期徒刑貳月，如易科罰金，均以參佰元折算壹日。
扣案之變造國民身分證壹枚沒收。
      事  實
一、乙○○於民國八十一年間，曾因販賣運輸毒品、肅清煙毒條例、麻藥、偽造文書
    等罪，分別經台灣高雄地方法院、台灣高等法院高雄分院判處有期徒刑十五年、
    六年十月、六月、三年八月、六月、六月，應執行有期徒刑十九年，預定於一０
    ０年十一月二日執行完畢，提前於八十九年十二月五日假釋出獄並付保護管束，
    殘刑假釋保護管束期間，無法出國境，竟意圖冒名辦理護照以利出國境，與其弟
    甲○○基於共同犯意聯絡，由乙○○提供本人照片，甲○○則提供本人身分證原
    本，於九十年八月間，在高雄市○○路與苓雅路口處，推由甲○○出面以新台幣
    （下同）二萬五千元代價，委託具共同犯意聯絡之蘇國華（另由檢察官偵辦中）
    成年男子，囑其以乙○○照片換貼甲○○國民身分證上照片方式加以變造後，代
    為向外交部申請中華民國普通護照，該蘇國華依約完成變造身分證後，連同護照
    申請書、照片二張，郵寄至臺南市「大吉旅行社」，委託不知情職員謝崇文代為
    申辦護照。嗣於九十年十一月二十六日上午九時許，謝崇文持上開資料，再轉請
    不知情之高中行，前往位於高雄市○○○路四三六號二樓之外交部領事局高雄辦
    事處辦理申領護照，足生損害於戶政機關及外交部對身分證、護照核發之正確性
    ，嗣經該辦事處經辦人員發現後報警循線查獲上情，並扣得上開變造之國民身分
    證一枚。
二、案經澎湖縣警察局移送臺灣澎湖地方法院檢察署檢察官起訴。
      理  由
一、本件公訴人原以通常程序起訴，原審法官認同檢察官原起訴法條並經訊問被告後
    ，認宜以簡易判決處刑，乃不經通常審判程序，逕以簡易判決處刑（各處拘役五
    十九日），惟簡易處刑後檢察官另以被告所犯應係護照條例第廿三條第一、二項
    變造身份證以供申請護照罪，而非原審判決所引刑法第二百十六條、第二百十二
    條之行使變造特種文書罪，並於原審合議庭審理中論告：「被告二人並未供出變
    造身分證之主謀，請改判有期徒刑」等語，除對原判決所適用法條有異見外，並
    對原判決量刑妥適性表示不服，因未具體表明求處得易科罰金刑，應認一併就原
    審之改依簡易程序審判亦表異見，而原審合議庭審理結果，被告所犯之刑罰條文
    較諸原判決所適用刑罰條文為重，檢察官有關之上訴意旨為有理由，參以刑事訴
    訟法第四百五十二條明定：「檢察官聲請以簡易判決處刑之案件，經法院認為有
    第四百五十一條之一第四項但書之情形者，應適用通常程序審判之。」，而同法
    第四百五十一條之一第四項則規定：「第一項及前項情形，法院應於檢察官求刑
    或緩刑宣告請求之範圍內為判決，但有左列情形之一者，不在此限︰(一)所犯之罪
    不合第四百四十九條所定得以簡易判決處刑之案件者。(二)：：。(三)：：。(四)檢察
    官之請求顯有不當或顯失公平者」，是檢察官以簡易程序聲請處刑，法院若認不
    當，本得改依通常程序審理，何況本件檢察官係依較嚴謹之通常程序起訴，而本
    件無論係犯罪法條與量刑之妥適性，經原審合議庭審理結果均認原審判決程序確
    有不合刑事訴訟法第四百四十九條所定得以簡易判決處刑之情形及犯罪法條之認
    定顯有不當，即失其「宜以簡易判決處刑，不經通常審判程序」之妥適性，且為
    顧及通常程序之嚴謹、共同被告宜適用同一審判程序之考量及為被告審級利益計
    ，原審合議庭爰予撤銷原簡易處刑所適用簡易程序，回復一審通常審判程序自行
    判決，是本件原審法院於九十二年五月二十三日所為之判決（九十二年簡上字第
    七號）為通常審判程序之第一審判決，合先敘明。
二、訊之上訴人即被告（下稱被告）乙○○否認犯行，辯稱：我事先不知道我弟弟甲
    ○○擅自將我相片拿去，作為變造身分證申請護照之用，等事發之後才知道云云
    。另被告甲○○坦承右揭犯行，但稱是其未先告知擅取兄長乙○○相片三張及其
    他資料，委請蘇國華變造身分證及申領護照，乙○○事先不知情云云。惟查：
（一）右揭事實，業據被告乙○○於九十二年五月七日原審九十二年度簡上字第七號
      審理中坦承不諱，供稱：「我的朋友在大陸有開文具工廠，要我到工廠當管理
      員，所以需要護照，我要幫他看管工人，我是一直長期沒有工作，所以才貿然
      嘗試，我聽人說假釋中不能出國，變造身分證是我弟弟甲○○提議的，我是在
      九十年八、九月的時候將相片交給我弟弟，交付變造時間甲○○比較清楚」等
      語（見原審簡上卷第三六頁），核與被告甲○○於上開審理期日所供：「事實
      均實在」「九十年八、九月間，在復興路與苓雅路口，付了二萬五千元代價，
      請求變造，當時請求連同護照辦理完畢，該男子再委託何人我不知道」所述情
      節相符，另其於原審及本院均具狀表示係委託蘇國華變造身分證及申領護照。
      而被告乙○○曾犯多罪遭判刑應執行有期徒刑十九年，預定於一００年十一月
      二日執行完畢，提前於八十九年十二月五日假釋出獄並付保護管束，刑期未執
      行完畢尚在假釋保護管束期間，依入出國及移民法第六條第一項第一款規定，
      無法出國一事，有本院被告前科紀錄表可按，並為被告乙○○自承，則被告乙
      ○○為方便出國境，自有參與共犯本罪之動機；且在國內申請護照所用之相片
      ，應使用最近六個月內拍攝之正面半身彩色相片，護照條例施行細則第二十一
      條第一款有明文規定，本件被告乙○○茍未參與本件犯行，豈有須拍攝最近彩
      色相片？又所拍相片何以無緣無故會換貼在甲○○原有身分證相片欄加以變造
      ，併連同其他多張相片作為申領護照使用之理？是被告乙○○確有提供相片參
      與供變造身分證及申領護照之用，符合事理及經驗法則，被告乙○○於原審上
      開自白，查與事實相符。而被告二人上開犯行，並據證人高中行、謝崇文於警
      訊中及謝崇文於偵查中證述在卷，此外復有變造國民身分證一張、中華民國普
      通護照申請書一紙扣案可稽，該扣案身分證經送鑑定結果，發現上面所貼照片
      欄處有切割痕跡，研判有變造之情，亦有內政部警政署刑事警察局鑑驗通知書
      一份可按，本件事證明確，被告乙○○所辯要係卸責之詞，另被告甲○○所稱
      ，要係迴護被告乙○○之詞，均不足採，渠等犯行均堪認定。
（二）至被告乙○○及選任辯護人均稱，原審九十二年易字第三號簡易庭訊時，被告
      乙○○固自白同意胞弟甲○○持其相片變造身分證申請護照，惟被告乙○○之
      所以上開自白，係因自己假釋中，惟恐假釋中更犯罪受有期徒刑之宣告遭撤銷
      假釋，而於該案簡易審訊時，承辦法官曉諭被告必須坦承犯行，方得以簡易判
      決，同時科處拘役刑，被告為免假釋遭撤銷，因而為上開自白（事後各被處拘
      役五十九日），被告上開自白欠缺任意性，不得作為論罪基礎云云。本院檢視
      原審九十二年度易字第三號卷宗，並無併送庭訊錄音帶或磁碟片，自無從勘驗
      被告所辯真相，為避免爭論，本院認定被告本件犯行，爰不採被告二人於原審
      九十二年度易字第三號庭訊之自白筆錄。又被告及辯護人請求傳訊證人蘇國華
      ，以證明被告甲○○曾於九十年八月間交付乙○○相片三張及甲○○身分證給
      證人辦理護照一節，因事證已明，本院亦如是認定，且蘇國華共犯本件犯行亦
      由原審送請檢察官另案偵辦中，自無傳訊之必要，均附此敘明。
二、核被告乙○○、甲○○二人所為係犯護照條例第二十三條第二項之行使變造國民
    身分證以供申請護照罪，應依同條第一項規定科刑。被告乙○○、甲○○二人與
    受託變造並行使國民身份證之蘇國華成年男子間，有犯意之聯絡及行為之分擔，
    均為共同正犯。渠等前揭犯行，原另犯有刑法第二百十六條、第二百十二條行使
    變造特種文書犯行，惟護照條例第二十三條第一項、第二項規定：「偽造、變造
    國民身分證以供申請護照，足以生損害於公眾或他人者，處五年以下有期徒刑、
    拘役或科或併科新臺幣五十萬元以下之罰金。行使前項文書者，亦同。」，其犯
    罪構成要件係針對刑法第二百十六條、第二百十二條之特別文書另列特別明文處
    罰規定，係屬法規競合，而上開護照條例處罰規定之法定刑度較前開刑法之刑罰
    規定為重，立法日期亦較為後，護照條例應係特別規定，自應優先適用。渠等前
    開變造之低度行為已為行使之高度行為所吸收，不另論以變造之罪名。本件公訴
    人漏未注意上開護照條例特別處罰規定，致誤引刑法第二百十二條犯罪法條，且
    所引論罪法條僅刑法第二百十二條，卻又認渠等所犯係行使變造特種文書罪，亦
    有漏引刑法第二百十六條情事，均有未洽，爰逕變更原起訴法條。
三、原審予以被告乙○○、甲○○二人論罪科刑，固非無見，惟查：(一)被告二人所為
    觸犯護照條例第二十三條第二項之罪，該條項之罪本身無法定刑之規定，自應引
    用同條第一項作為科刑之依據，原判決漏引同條第一項之規定，致科刑失所依據
    ，容有未合。(二)被告二人於原審辯論終結後，已另具狀供出變造身分證之主謀為
    蘇國華（包括地址、電話），並已由原審轉交檢察官偵辦（見原審卷第四一至四
    四頁），則檢察官在原審審理期日以「被告二人並未供出變造身分證主謀」之求
    刑，應已動搖，原審對此被告犯罪後之態度漏未斟酌，亦有未合。被告乙○○上
    訴意旨，否認犯罪，指摘原判決不當，雖無理由；被告甲○○上訴意旨，認量刑
    過重，為有理由，且原判決有上開(一)可議，自應由本院將原判決撤銷改判。審酌
    被告乙○○於八十一年間，因先後犯販賣運輸毒品、肅清煙毒條例、麻藥、偽造
    文書等罪，經法院分別判處罪刑，並裁定應執行有期徒刑十九年，其中上開偽造
    文書一罪之犯罪手法與本件所犯情節如出一轍，當時即判刑有期徒刑六月，前開
    應執行刑仍在長期假釋並保護管束期間，仍無悔意又故意犯罪，而被告甲○○本
    人不但負責接洽變造身分證之人，並提供本人身分證原本供變造，犯罪情節亦屬
    非輕，惟其本人尚無不良前科紀錄，所為變造身分證申請護照目的，係準備供被
    告乙○○出境至大陸地區尋找工作，且護照申領未成即遭查獲，及被告已提供變
    造身分證嫌犯蘇國華供調查等一切情狀，分別量處如主文第二項所示之刑，並均
    諭知易科罰金之折算標準。扣案之「甲○○國民身分證」乙枚（原本照片既已遭
    撕下，已破壞原文書之完整性，持有人將來僅能以申請補發一途回復，該變造後
    之文書無發還必要），係被告甲○○所有、黏貼其上之照片一張係被告乙○○所
    有，均係供變造特種文書犯罪所用之物，爰依刑法第三十八條第一項第二款之規
    定宣告沒收。
據上論結，應依刑事訴訟法第三百六十九條第一項前段、第三百六十四條、第三百條
、第二百九十九條第一項前段，護照條例第二十三條第二項、第一項，刑法第十一條
、第二十八條、第四十一條第一項前段、第三十八條第一項第二款，罰金罰鍰提高標
準條例第二條，判決如主文。
本案經檢察官張其主到庭執行職務。
中    華    民    國      九十二      年      八      月     十五   日
                              臺灣高等法院高雄分院刑事第七庭
                                  審判長法官  李春昌
                                        法官  黃憲文
                        法官  莊飛宗
右正本證明與原本無異。
如不服本判決應於收受本判決後十日內向本院提出上訴書狀，其未述上訴理由者，
並得於提起上訴後十日內向本院補提理由書狀（均須按他造當事人之人數附繕本)「
切勿逕送上級法院」。
                                      書記官  張明賢
中    華    民    國      九十二      年      八      月     十五   日
附錄：本判決論罪科刑法條：
護照條例第二十三條第一、二項：
偽造、變造國民身分證以供申請護照，足以生損害於公眾或他人者，處五年以下有期
徒刑、拘役或科或併科新臺幣五十萬元以下之罰金。
行使前項文書者，亦同。


司法院資訊處製作；財團法人民間司法改革基金會備份。
